臺灣高等法院刑事判決
109年度上易字第2053號
上  訴  人  臺灣臺北地方檢察署檢察官
被      告  亓  琳



上列上訴人因被告妨害自由案件，不服臺灣臺北地方法院109年
度易字第382號，中華民國109年9月10日第一審判決（起訴案號
：臺灣臺北地方檢察署109年度偵字第3583號），提起上訴，本
院判決如下：
    主  文
上訴駁回。
    理  由
一、公訴意旨略以：被告亓琳於民國108年11月30日凌晨0時27分
    許，在臺北市○○區○○街000號0樓友人住處聚會，因租住同戶
    之房客即告訴人李明純認渠等發出噪音已妨害其安寧，遂報
    警處理並取出自己之手機錄影蒐證，被告見狀，即心生不滿
    ，基於強制之犯意，徒手搶奪告訴人之手機，致該手機摔落
    地面（未毀損），以此強暴方式妨害告訴人使用手機並蒐證
    錄影之權利。因認被告涉犯刑法第304條第1項強制罪嫌云云
    。
二、關於證據能力之說明：刑事訴訟法第308 條規定：「判決書
    應分別記載其裁判之主文與理由；有罪之判決並應記載犯罪
    事實，且得與理由合併記載。」，同法第310 條第1 款規定
    ：「有罪之判決書，應於理由內分別情形記載左列事項：一
    、認定犯罪事實所憑之證據及其認定之理由。」，及同法第
    154 條第2 項規定：「犯罪事實應依證據認定之，無證據不
    得認定犯罪事實。」揆諸上開規定，刑事判決書應記載主文
    與理由，於有罪判決書方須記載犯罪事實，並於理由內記載
    認定犯罪事實所憑之證據及其認定之理由。所謂認定犯罪事
    實所憑之「證據」，即為該法第154 條第2 項規定之「應依
    證據認定之」之「證據」。職故，有罪判決書理由內所記載
    認定事實所憑之證據，即為經嚴格證明之證據，另外涉及僅
    須自由證明事項，即不限定有無證據能力之證據，及彈劾證
    人信用性可不具證據能力之彈劾證據。在無罪判決書內，因
    檢察官起訴之事實，法院審理結果，認為被告之犯罪不能證
    明，而為無罪之諭知，則被告並無檢察官所起訴之犯罪事實
    存在，既無刑事訴訟法第154 條第2 項所規定「應依證據認
    定之」事實存在。因此，判決書僅須記載主文及理由，而理
    由內記載事項，為法院形成主文所由生之心證，其論斷僅要
    求與卷內所存在之證據資料相符，或其論斷與論理法則無違
    ，通常均以卷內證據資料彈劾其他證據之不具信用性，無法
    證明檢察官起訴之事實存在，所使用之證據並不以具有證據
    能力之證據為限，是以本件被告既經本院認定應受無罪之諭
    知，本判決即不再論述所援引有關證據之證據能力，合先敘
    明。
三、次按犯罪事實應依證據認定之，無證據不得認定犯罪事實；
    不能證明被告犯罪者，應諭知無罪之判決，刑事訴訟法第15
    4條第2項、第301條第1項分別定有明文。而認定不利於被告
    之事實，需依積極證據，茍積極證據不足為不利被告事實之
    認定時，即應為有利於被告之認定，更不必有何有利之證據
    ，最高法院30年上字第816號判決可資參照。又刑事訴訟上
    證明之資料，無論為直接證據或間接證據，均須達於通常一
    般之人均不致有所懷疑，而得確信其真實之程度，始得據為
    有罪之認定，若其關於被告是否犯罪之證明未能達此程度，
    而有合理之懷疑存在，致使無從形成有罪之確信，根據「罪
    證有疑，利於被告」之證據法則，即不得據為不利之認定，
    有最高法院76年度台上字第4986號判決可參。又告訴人之告
    訴，係以使被告受刑事訴追為目的，是其陳述是否與事實相
    符，仍應調查其他證據以資審認，有最高法院52年度台上字
    第1300號判決可資參照。另刑事訴訟法第161條第1項規定：
    檢察官就被告犯罪事實，應負舉證責任，並指出證明之方法
    。因此，檢察官對於起訴之犯罪事實，應負提出證據及說服
    之實質舉證責任。倘其所提出之證據，不足為被告有罪之積
    極證明，或其指出證明之方法，無從說服法院以形成被告有
    罪之心證，基於無罪推定之原則，自應為被告無罪判決之諭
    知，亦有最高法院92年台上字第128號判決可資參照。
四、公訴意旨認被告涉犯強制罪嫌，無非係以被告之供述、李明
    純之指述、手機蒐證錄影翻拍照片為其主要論據。　
五、訊據被告固不否認有拿取李明純之手機，然堅詞否認有強制
    之犯行，辯稱：李明純當天一直罵大家，大聲咆哮，然後用
    手機錄影，侵害大家的肖像權，我們勸阻很多次後才去拿李
    明純的手機，我沒有辦法接受他近距離、離臉部只有1公分
    之拍攝方式，想要制止他的行為，而且事後也有將手機還給
    他，我是正當防衛等語。
六、經查：
　㈠前揭時地，被告參加與李明純租住同戶者邀集之聚會，然因
    李明純認聚會妨害其安寧，遂以手機錄影，被告即徒手拿取
    李明純之手機，致手機摔落地面（未達毀損）等情，為被告
    坦承不諱（見易字卷第89至90頁），核與李明純證述情節大
    致相符（見偵卷第3至4頁、第22頁及其背面），並有手機蒐
    證錄影翻拍照片在卷可稽（見偵卷第9頁及其背面），堪認
    上情屬實。
　㈡刑法第304條第1項強制罪所定「妨害人行使權利」之要件，
    乃指妨害被害人在法律上所得為之一定作為或不作為，此所
    謂權利，固不問其公法上或私法上之權利，均包括在內。倘
    被害人所行使者，非屬法律上所保障之權利，則無妨害行使
    權利可言。查李明純就持手機對被告錄影原因乙節，於警詢
    、偵查時固指稱：當時我在租屋處發現客廳有外國房客及其
    朋友在開派對，妨害安寧且製造噪音，現場有20至30人，所
    以我當下就報警並拿出手機錄影蒐證云云（見偵卷第3至4頁
    、第22頁及其背面）。惟證人唐錫聖業證稱：當天聚會地點
    是在室內客廳、廚房的區域，我發現李明純時，因為李明純
    在室內大叫，大家都嚇到，他就拿手機出來、也大聲說他有
    先報警，用手機對著大家，我那天沒有看到手機搶奪過程，
    但有看到李明純手持手機以很近的距離拍攝大家，距離近到
    在別人臉上的方式拍攝等語（見易字卷第121至135頁）。又
    經勘驗李明純提出之「攝影搜證手機被搶」錄影檔，內容僅
    1秒許，近距離人臉畫面等情，有勘驗筆錄、影像擷圖在卷
    可稽（見易字卷第122、137頁），由李明純拍攝之最後靜止
    畫面為被告臉部特寫，可李明純係以近距離之拍攝方式，方
    有可能於李明純手持手機拍攝錄影於1秒內，旋為近距離之
    被告以徒手拿取手機方式阻止。復依拍攝所得之影像擷圖顯
    係針對被告臉部五官，並非在場人士當時舉動之情形相參，
    李明純此種「貼近被告臉部」之拍攝方式，難認係為證明被
    告有妨害安寧抑或製造噪音之蒐證目的，顯非上開所稱法律
    上所保護之權利甚明。
　㈢刑法第304條強制罪保護之法益為意思形成自由、意思決定自
    由與意思實現自由，性質上係屬開放性構成要件，範圍相當
    廣闊，欠缺表徵違法性之功能。故在強制罪之犯罪判斷，除
    須審查行為人是否具備強暴、脅迫等手段，與對象是否被迫
    為一定作為或不作為外，尚須審查行為是否具有實質違法性
    ，將不具違法性之構成要件該當行為，排除於強制罪處罰範
    疇之外。而強制行為之違法性乃決定於強制手段與強制目的
    之關係上，亦即以目的與手段關係作為判定是否具有違法性
    之標準，若就強暴脅迫之手段與強制目的兩者彼此之關係上
    ，可評價為法律上可非難者，亦即以強制手段而達成目的之
    整體事實，係社會倫理之價值判斷上可責難者，則該強制行
    為即具有違法性。而對於「手段、目的、關聯」之可非難性
    判定，有下述幾個原則：⑴欠缺關聯原則：如果行為人所用
    之手段，與其所要致力之目的，欠缺內在的關聯，則具有可
    非難性。反之，如果手段與目的間具有內在關聯，即無可非
    難性。⑵利益衡量原則：若行為人係強制他人不為法所禁止
    之行為，或強制他人不為重大違反風俗行為，基於利益衡量
    原則，係屬不具非難性。⑶輕微原則：行為人所為之強制如
    果只是輕微的影響，且此種強制行為，不具備有可非難性。
    ⑷違法性原則：若行為人係強制他人為可罰之犯罪行為，則
    強制行為具可非難性。⑸國家強制手段優位原則：行為人以
    強暴手段自行實現債權，即使目的正當，仍具有可非難性。
    ⑹自主原則：行為人以自己得以處分之利益作為脅迫手段，
    並不具有可非難性。從而，對強制罪違法性之判斷，應就強
    暴、脅迫之手段與強制目的兩者彼此之關係是否具有上述關
    聯性為判斷。是以，行為人所為之強制行為如果只是造成輕
    微之影響，則此種強制行為仍不具應以國家刑罰權加以制裁
    之可非難性，即不得逕以強制罪相繩，以避免造成一般人民
    在生活應對動輒得咎之情形。查證人唐錫聖證稱：李明純出
    現時，現場有快20人，而剛才勘驗之影片只有6人在影片中
    ，是李明純提供的影片已經是事件的尾端，李明純原本在拍
    攝時一直大叫，在場的外國人就有一些先走了等語（見易字
    卷第121至135頁），並經勘驗李明純提供錄影檔案「VIZ000
    000000000000」、「警察到場人已走光」結果，可認李明純
    雖曾一度為被告奪取手機阻止拍攝，但其後即返還李明純，
    李明純仍能於其後持續拍攝、錄影，此有勘驗筆錄、影像擷
    圖在卷可稽（見易字卷第123頁、第139至147頁）。可知李
    明純提供法院存卷之錄影內容並非全程、完整，李明純遭被
    告拿取手機前，顯有其他之拍攝錄影行為，而經被告拿取手
    機、阻止告訴人拍攝錄影後，李明純仍有持續拍攝錄影，益
    徵被告係一時性阻止李明純拍攝錄影，被告交還手機後，被
    告即無再行拿取手機之舉動，相較於李明純在為被告拿取手
    機前之拍攝方式係以貼近被告臉部，隨時可能碰觸被告臉部
    導致傷害之虞，且拍攝地點係在私人住宅之室內，被告與其
    友人之私人聚會場合，應不為他人任意拍攝錄影，確保個人
    資料之隱私權保障等二因素衡量，縱認告訴人之拍攝錄影行
    為係法律上所保護之權利，衡以上開輕微原則，告訴人一時
    性無法拍攝錄影之不利益，以及法益受侵害之違法性程度顯
    屬輕微，被告之行為顯不具有實質違法性，自無以刑法第30
    4條第1項之強制罪責相繩餘地。
　㈣綜上，本件依公訴人所提出之證據，尚有合理懷疑空間存在
    ，不足使公訴意旨所指強制犯行達於無所懷疑，而得為確信
    為真實之程度，公訴人復未能指出證明之方法，以說服法院
    形成被告有罪之確信，應為被告無罪之認定。
七、駁回上訴之理由
　㈠原審以本案公訴人所舉之證據，尚不足證明李明純之拍攝錄
    影係為蒐證被告妨害安寧、製造噪音之目的，並非法律上所
    保護之權利，且被告阻止李明純一時性無法拍攝錄影的不利
    益，與被告遭受近距離拍攝之臉部受傷可能、個人資料隱私
    權保障相較，李明純法益受侵害之違法性程度顯屬輕微，被
    告之行為顯不具有實質違法性，自應為被告無罪判決之諭知
    ，已詳敘其取捨證據及得心證之理由；對於檢察官所舉證據
    ，何以不足資為被告犯罪之認定，亦在理由內詳加指駁及說
    明，俱有卷存證據資料可資覆按，經核洵無違誤。
　㈡檢察官上訴意旨略以：依證人唐錫聖所證：當日聚會並沒有
    事先被告知會到幾點，是JOEL搬新家，想找大家聚會，我約
    在影片發生前1小時左右到達，JOEL有介紹同處還有其他室
    友給大家認識，當時並不知道究竟有幾個室友合住，大家都
    在公共區域喝酒聊天，李明純差不多1點回來時我就已經在
    場，不記得確切時間，但是就聽到有人在大叫，上前去看就
    看到李明純在大叫，把大家都下到，他還拿手機出來說他已
    經先報警了，接著就用手機很近距離拍攝對方的臉，一直大
    叫，在客廳內到處走、到處拍、隨機找人拍、還追出去，還
    要我們把身分證拿出來給他照，因為外國人聽不懂，他就越
    來越接近，原本屋內有快20人但後來外國人聽不懂就有一些
    人先走，就只剩下5、6人等語，足徵李明純本於承租人地位
    就上址房屋享有合法使用租賃物、不受侵害之權利，而於當
    日返家見聞證人所述情節：屋內公共空間聚集人數約達20人
    ，且在場者在酒精作用下已至夜深仍未離去等情，尚難認被
    告合法安全使用該租賃物之權利未受侵害，是其為保障己身
    權利，排除該等妨害而持手機攝影存證之行為，即難認非屬
    告訴人於法律上所得為之行為。再李明純就其持以攝影存證
    之手機一度遭被告奪取，原審判決固認該手機嗣後業經被告
    交還，且經李明純持以續行拍攝，此一影響短暫、損害輕微
    之舉，不具實質違法性，然此情究為被告出於己意所為？抑
    或係因李明純先予告知已報警處理？甚或報案員警已到達現
    場，雙方始未續行發生衝突，尚非無探究餘地，且本件李明
    純於審理中並未到庭證述，其依親身經歷、見聞之情節，既
    認己身權利受損提出告訴，則本件被告是否不具實質違法性
    ，尚非無疑等語。
　㈢惟以：
　　1.證據之取捨與證據之證明力如何，均屬事實審法院得自由
      裁量、判斷之職權，茍其此項裁量、判斷，並不悖乎通常
      一般人日常生活經驗之定則或論理法則，又於判決內論敘
      其何以作此判斷之心證理由者，即不得任意指摘其為違法
      。茲原判決已詳敘就卷內證據調查之結果，而為綜合判斷
      、取捨，認檢察官所提前揭各項證據不足採為證明被告有
      其所指之強制犯行，其得心證的理由已說明甚詳，且所為
      論斷從形式上觀察，亦難認有違背經驗法則、論理法則，
      或有其他違背法令之情形，自不容任意指為違法。
　　2.上訴意旨認：本件李明純遭受之權利侵害，除一時無法使
      用手機外，尚有合法使用租賃物、不受侵害之權利，李明
      純係為排除妨害而持手機攝影存證云云。惟經細查李明純
      該日尚未經奪取手機前之拍攝畫面（見易字卷第137頁）
      可知：該畫面係以近距離拍攝臉部特寫，因無任何相關對
      焦，甚至人臉模糊、無法為人別比對，亦無法知悉現場若
      干人、現場有無發出聲響等情，是由李明純拍攝畫面難認
      有與「現場有妨害安寧狀況」何等相關，而以此等畫面實
      無法認係欲就「現場有妨害安寧狀況」為蒐證。且證人唐
      錫聖更證稱：李明純進來大家都在公共區域，但李明純即
      以中英文大聲辱罵，且一邊近距離拍攝、一邊失控大聲尖
      叫，大家都被嚇到，且說「你們怎麼可以在這裡侵入我家
      」，還要求大家拿出身分證給他拍照等語（見易字卷第12
      6-129頁），核與被告陳稱情節相符，是李明純主觀上係
      認「侵入住宅」、而並非為自身「妨害安寧」主張權利至
      明。且現場人所在尚屬李明純租屋處之公共區域，在場之
      人均係同租者邀請，更不止一同租者在場乙節，除據唐錫
      聖證述歷歷外，且經原審勘驗現場錄影畫面明確，有勘驗
      筆錄暨附件截圖在卷可稽（見易字卷第123、139-147頁）
      ，是租屋處之公共區域，並非僅李明純一人有合法之使用
      權利，其餘同租者亦有相同之權，是經同租者邀請進入房
      屋公共區域內尚難逕認為「無故」「侵入」，再以住宅使
      用言，並非李明純一人所得合法保障之權利，其餘在場同
      租者及渠等邀請之人亦同受此保障，參以李明純併以「侵
      入住宅」、尖叫、辱罵、臉部近距離無對焦拍攝為主張之
      方法，實有對現場人造成驚嚇恐懼之意，尚難認此為合法
      主張權利之行為，更難以此認與被告之個人資料隱私權、
      臉部受傷之虞身體權為衡量。故此部分上訴理由，尚無可
      採。
　　3.至就本件被告究竟何時交返手機乙節，業經李明純自承：
　　　被告搶走手機時，我為了自我防衛就扯下被告的包包，使
      被告手鬆掉，手機因此掉在地上，我就拿回我的手機等語
　　　（見偵卷第3頁），核與被告供稱：李明純回來後就拿手
      機一直拍，還辱罵我們，後來有跟告訴人說你不可以這樣
      錄影，就去搶告訴人手機，告訴人就過來搶我的包包，後
      來我就把手機還給他等情相符（見偵卷第20頁），是被告
      取得李明純手機時，即已告知「阻止錄影」之緣由、且未
      及數秒，李明純即已取回手機，是李明純無法攝影之權利
      業僅數秒。再以李明純提出之錄影畫面可知：李明純取回
      手機後仍持續錄影，惟此時之錄影畫面方屬有對焦、且並
      無近距離拍攝之情，而李明純亦無一邊拍攝、一邊尖叫辱
      罵之舉，並其後至少經過8分鐘之錄影後（即「VIZ000000
      00000000」檔案時間6分41秒無員警在場、「警察到場人
      已走光」檔案開始時間1分21秒員警到場），員警方到場
      、進入等情，有原審勘驗筆錄暨附件畫面截圖在卷可稽（
      見易字卷第123、147頁），故可知被告於返還手機後，員
      警均尚未到場前，告訴人即正常拍攝、蒐證，被告亦再無
      阻止之舉動，其後員警始行到場，故尚無證據可認被告係
      因員警即將到場、或員警已經到場而迫於無奈未再行阻止
      。公訴人此部分上訴理由：需釐清被告返還手機之原因云
      云，難認可採，亦不得逕執為不利被告之認定。
　　㈣從而，本件檢察官提起上訴，仍執前開情詞為爭執，並對
      於原審取捨證據及判斷其證明力職權之適法行使，仍持己
      見為不同之評價，而指摘原判決不當，並未進一步提出積
      極證據以實其說，自難認有理由，應予以駁回。
據上論斷，應依刑事訴訟法第368條，判決如主文。　
本案經檢察官黃惠欣聲請以簡易判決處刑，檢察官蒲心智提起上
訴，檢察官柯怡如到庭執行職務。
中　　華　　民　　國　　109 　年　　12　　月　　31　　日
                刑事第十二庭審判長法　官  陳如玲
                                  法　官  蔡如惠
                                  法　官  郭惠玲
以上正本證明與原本無異。
不得上訴。
                                  書記官  賴尚君
中　　華　　民　　國　　109 　年　　12　　月　　31　　日